【裁判字號】    98,訴,416
【裁判日期】    980527
【裁判案由】    債務人異議之訴
【裁判全文】
臺灣士林地方法院民事判決               98年度訴字第416號
原      告  乙○
訴訟代理人  呂秋  律師
被      告  甲○○
上列當事人間債務人異議之訴事件，本院於民國98年5 月12日言
詞辯論終結，判決如下：
    主  文
本院九十七年度執字第二八六五八號強制執行事件所為之強制執
行程序應予撤銷。
訴訟費用新臺幣壹萬貳仟捌佰捌拾元由被告負擔。
    事  實  及  理  由
一、原告起訴主張：
    原告於民國89年5 月29日，向被告借貸新臺幣（下同）100
    萬元（下稱系爭借款），並交付原告所簽發，到期日為89年
    5 月29日，面額120 萬元之本票1 紙（下稱系爭本票）予被
    告，作為借款憑證，被告嗣持系爭本票，向本院聲請核發90
    年度票字第3472號本票裁定（下稱系爭本票裁定），並以系
    爭本票裁定為執行名義，以本院91年度執字第9572號強制執
    行事件聲請對原告之財產為強制執行，嗣因拍賣無實益，經
    本院於92年2 月27日核發債權憑證（下稱系爭債權憑證）在
    案。其後，被告遲至97年6 月19日，始再以本院97年度執字
    第28658 號強制執行事件（下稱系爭強制執行事件）聲請執
    行原告之財產，顯已罹於票據法第22條第1 項、民法第137
    條所規定之3 年時效，原告得拒絕給付。況兩造業於97年8
    月20日，約定由原告清償被告70萬元，而就系爭借款達成和
    解，原告並已支付完畢，原告對被告所負之系爭借款債務亦
    已消滅等語。並聲明請求判決如主文第1 項所示。
二、被告則辯稱：
    系爭土地一直都在查封狀態，且兩造間之法律關係為金錢借
    貸，時效應為15年，故時效應尚未罹於消滅時效；兩造雖於
    97年8 月20日簽立同意書（下稱系爭同意書），惟系爭同意
    書係因被告遭原告詐騙而簽署，爰依民法第92條規定，以本
    院98年4 月29日答辯狀之送達，為撤銷系爭同意書之意思表
    示等語。並聲明請求判決：原告之訴駁回。
三、兩造不爭執之事實：
  (一)原告於89年5 月29日，向被告借貸100 萬元，並交付原告所
    簽發之系爭本票予被告作為借款憑證，被告持以向本院聲請
    系爭本票裁定，並以系爭本票裁定為執行名義，以本院91年
    度執字第9572號強制執行事件聲請對原告之財產為強制執行
    ，嗣因拍賣無實益，經本院於92年2 月27日核發系爭債權憑
    證，嗣被告於97年6 月19日，再持系爭債權憑證，以系爭強
    制執行事件對原告之財產聲請強制執行。
    被告聲請執行之財產為臺北市○○區○○段5 小段637 地號
    等7 筆土地（下稱系爭土地）。系爭土地係經訴外人花蓮區
    中小企業銀行股份有限公司（下稱花蓮企銀）以本院90年度
    裁全字第2008號假扣押裁定為執行名義，由本院91年度執全
    字第940 號假扣押強制執行事件執行之。嗣中國信託商業銀
    行（下稱中國信託）概括承受花蓮企銀之全部營業及資產負
    債，而於97年7 月10日撤回對系爭土地之假扣押強制執行。
    此業經本院調閱本院91年度裁全字第91年度裁全字第2008號
    、91年度執全字第940 號、91年度執字第9572號、97年度執
    字第28658 號強制執行事件卷宗查核無訛。
  (二)兩造於97年8 月20日簽署系爭同意書，約定兩造協商解決債
    務償還金額為70萬元，原告已依系爭同意書，給付70萬元予
    被告。有系爭同意書、收據在卷足憑（本院卷第12頁至第14
    頁）。
四、本件爭點為（本院卷第34頁背面）：(一)被告所持之執行名義
    ，是否已罹於時效？原告是否得拒絕給付？(二)被告對原告之
    債權是否已消滅？
    經查：
    (一)按票據法第22條第1 項規定，執票人對本票發票人之權利
      ，自到期日起算3 年，3 年間不行使者，因時效而消滅。
      又消滅時效，因起訴而中斷；開始執行行為或聲請強制執
      行與起訴有同一效力：時效中斷者，自中斷之事由終止時
      ，重行起算，亦分別為民法第129 條第1 項、第2 項、第
      137 條第1 項所明定。是聲請強制執行雖可發生中斷時效
      之效力，惟於該強制執行事件終結時，中斷之時效應重行
      起算，而執行法院依強制執行法第27條規定，於債務人無
      財產可供執行，或雖有財產經強制執行後所得數額仍不足
      清償債務時，發給債權人債權憑證，亦為執行程序終結之
      原因之一，其因開始執行而中斷之時效，即應由此重行起
      算。再按經確定判決或其他與確定判決有同一效力之執行
      名義所確定之請求權，其原有消滅時效期間不滿5 年者，
      因中斷而重行起算之時效期間為5 年，民法第137 條第3
      項固定有明文，惟所謂「與確定判決有同一效力之執行名
      義」係指實體上爭執業已確定者而言，按法律之所以規定
      短期消滅時效，係以舉證困難為主要目的，如請求權經法
      院判決確定，或和解、調解成立者，其實體權利義務關係
      業已確定，不再發生舉證問題，為保護債權人之合法利益
      ，以免此種債權人明知債務人無清償能力，仍須不斷請求
      強制執行或為其他中斷時效之行為，並為求其與強制執行
      法第4 條第3 項規定相呼應，而有民法第137 條第3 項延
      長時效期間為5 年之規定；惟本票執票人依票據法第123
      條規定，聲請法院裁定許可對發票人強制執行，係屬非訟
      事件，此項裁定並無確定實體上法律關係存否之實質確定
      力，自非與確定判決有同一效力之執行名義，執票人之請
      求權消滅時效期間，並不能因取得法院許可強制執行之裁
      定而延長為5 年（最高法院83年台上字第2675號判決意旨
      參照）。綜上，被告持以聲請系爭強制執行程序之系爭債
      權憑證，消滅時效期間仍應為3 年。被告辯稱兩造間為借
      款關係，時效應為15年云云，非有依據。
    (二)系爭債權憑證係本院於92年2 月27日核發，迄被告於97年
      6 月19日再持以聲請強制執行，已逾3 年。被告雖辯稱系
      爭強制執行事件所執行之系爭土地一直在查封中云云，惟
      查，系爭土地係因花蓮企銀以假扣押裁定為執行名義而為
      假扣押執行，其查封並非被告聲請強制執行之結果，被告
      亦非假扣押債權人，自不得據以主張有中斷時效之事由，
      堪認被告之請求權確已罹於時效。從而，原告主張時效抗
      辯，而拒絕給付，並聲請撤銷本院97年度執字第28658 號
      強制執行事件之強制執行程序，為有理由，其訴應予准許
      。
    (三)原告之請求既經准許，則系爭借款債權是否已因和解而消
      滅之爭點，及兩造其餘主張舉證及所提出之證據，均與判
      決結果不生影響，無庸一一論述，附此敘明。
五、本件訴訟費用額為第一審裁判費1 萬2,88元，依職權命由被
    告負擔。
六、據上論結，原告之訴為有理由，依民事訴訟法第78條、第87
    條第1 項，判決如主文。
中    華    民    國    98    年    5     月    27    日
                  民事第二庭  法  官  王怡雯
以上正本證明與原本無異。
如對本判決上訴，應於判決送達後20日內向本院提出上訴狀。
中    華    民    國    98    年    6     月    1     日
                              書記官  桂大永


司法院資訊處製作；財團法人民間司法改革基金會備份。
